臺灣高等法院刑事判決
111年度上訴字第237號
上  訴  人  
即  被  告  吳孟昵



選任辯護人  林博文律師
            劉安桓律師 
上列上訴人即被告因詐欺等案件，不服臺灣新北地方法院110年
度金訴字第190號，中華民國110年11月3日第一審判決（起訴案
號：臺灣新北地方檢察署109年度偵字第39104、34597號），提
起上訴，本院判決如下：
    主  文
原判決撤銷。
吳孟昵犯三人以上共同詐欺取財罪，處有期徒刑壹年壹月。又犯
三人以上共同詐欺取財罪，處有期徒刑壹年陸月。應執行有期徒
刑壹年柒月。扣案IPHONE手機壹支（含SIM卡壹張）沒收。
    事  實
吳孟昵於民國109年6月初瀏覽臉書刊登之徵才廣告後，即依該廣
告上所留暱稱「Ms Lin」之人互加好友，再經其介紹接受「長宏
KT」之招募，並經「長宏KT」告知其工作為提供金融帳戶供其等
匯入款項，並須依指示領取帳戶內之款項交予指定之人。吳孟昵
得知工作內容後，依其智識及一般社會生活經驗，應可預見詐騙
集團多係利用他人金融機構帳戶，使被害民眾將受騙款項匯入各
該帳戶，再由車手持金融卡或臨櫃提領帳戶內不明款項，以迂迴
且隱密方式交付款項予後手，此與正常資金提領模式有異，極有
可能係詐騙集團收取犯罪所得之手法，且可免於詐騙集團成員身
分曝光，而規避檢警查緝，並掩飾詐騙所得之實際去向，製造金
流斷點，是提領帳戶內之不明款項再送至指定地點之行為，常與
詐欺取財等財產犯罪密切相關，竟為能賺取高額報酬，基於參與
犯罪組織亦不違反其本意之不確定故意，與「Ms Lin」、「長宏
KT」所共同組成以實施詐術為手段，具有持續性、牟利性之有結
構性詐騙集團組織，而擔任該詐騙集團之取款車手，負責提領該
集團向被害人詐欺所得款項工作，並將之轉交予該集團其他成員
，而製造金流斷點以隱匿詐欺所得之實際去向。吳孟昵、「Ms L
in」、「長宏KT」及其等所屬詐騙集團其他成年成員（無證據證
明有未滿18歲之人）共同意圖為自己不法之所有，基於三人以上
共同詐欺取財及洗錢亦不違反其本意之不確定故意犯意聯絡，由
吳孟昵於109年6月間某日，先將其所申辦之○○○○商業銀行帳號00
0-00000000000000號帳戶（下稱○○商銀帳戶）、○○中小企業銀行
帳號000-00000000000號帳戶（下稱○○○○帳戶）之資料提供予「M
s Lin」使用。嗣該詐欺集團成員於附表所示時間，以附表所示
方式對姚金城、杜蓮治施用詐術，致其等陷於錯誤分別匯款至上
開帳戶（遭詐騙匯款之時間、金額、匯入帳戶均如附表），吳孟
昵隨即依「長宏KT」之指示提領該等款項後，前往○○市○○區○○街
00巷00號旁邊的巷子，將款項交與「長宏KT」指定之人（提領時
間、金額均如附表），以此方式製造金流之斷點，致無從追查前
揭犯罪所得之去向，而掩飾或隱匿該犯罪所得，並獲得共計新臺
幣（下同）1萬8千元之報酬。嗣姚金城、杜蓮治查覺受騙，報警
處理，始循線查悉上情。
    理  由
甲、程序部分
壹、組織犯罪防制條例第12條第1項中段規定「訊問證人之筆錄
    ，以在檢察官或法官面前作成，並經踐行刑事訴訟法所定訊
    問證人之程序者為限，始得採為證據」，此為刑事訴訟證據
    能力之特別規定，且較刑事訴訟法證據章有關傳聞法則之規
    定更為嚴謹，自應優先適用。準此，證人於警詢中及偵查中
    未經具結之證述，於違反組織犯罪防制條例案件，即絕對不
    具證據能力，而無刑事訴訟法第159條之5規定之適用，不得
    採為判決基礎。是證人姚金城、杜蓮治於警詢中之證述，於
    被告違反組織犯罪防制條例部分，不具證據能力。　　
貳、本件當事人、辯護人對於本判決所引用下述被告以外之人於
    審判外之陳述，均未爭執其證據能力，復未於言詞辯論終結
    前聲明異議，本院審酌該等證據作成時並無不當取得情形，
    認以之作為本案證據亦屬適當，依刑事訴訟法第159條之5規
    定，均有證據能力。
參、本判決所引用之其他非供述證據，查無違反法定程序取得之
    情形，依同法第158條之4反面解釋，均具證據能力。 
乙、實體部分
壹、訊據被告對事實欄所示三人以上共同詐欺取財、洗錢及參與
    犯罪組織犯行，於原審及本院審理時均自白認罪（原審卷第
    215、220頁，本院卷第94、133、140頁），並有被告所申辦
    ○○商銀及○○○○帳戶之開戶資料及交易明細（偵34597卷第67-
    70頁，偵39104卷第41-53頁，原審卷第67-89頁，本院卷第6
    7-89頁）、附表證據欄位所列證據可佐，且有扣案IPHONE手
    機1支可憑，足認被告上開任意性自白與事實相符，應可採
    信。從而，本件事證明確，被告所為三人以上共同詐欺取財
    、洗錢、參與犯罪組織犯行事證明確，應依法論科。
貳、論罪部分　
一、按行為人於參與犯罪組織之繼續中，先後加重詐欺數人財物
    ，因行為人僅為一參與組織行為，侵害一社會法益，應僅就
    首次犯行論以參與犯罪組織罪及加重詐欺罪之想像競合犯，
    而其後之犯行，乃為其參與組織之繼續行為，為避免重複評
    價，當無從將一參與犯罪組織行為割裂再另論一參與犯罪組
    織罪，而與其後所犯加重詐欺罪從一重論處之餘地（最高法
    院107年度台上字第1066號判決意旨參照）。又行為人於參
    與同一詐欺集團之多次加重詐欺行為，因部分犯行發覺在後
    或偵查階段之先後不同，肇致起訴後分由不同之法官審理，
    為維護法之安定性，並裨益法院審理範圍明確、便於事實認
    定，即應以數案中「最先繫屬於法院之案件」為準，以「該
    案件」中之「首次」加重詐欺犯行與參與犯罪組織罪論以想
    像競合。縱該首次犯行非屬事實上之首次，亦因參與犯罪組
    織之繼續行為，已為該案中之首次犯行所包攝，該參與犯罪
    組織行為之評價已獲滿足，自不再重複於他次詐欺犯行中再
    次論罪，俾免於過度評價及悖於一事不再理原則（最高法院
    109年度台上字第5598號判決參照）。再首次加重詐欺犯行
    ，其時序之認定，自應以詐欺取財罪之著手時點為判斷標準
    ；詐欺取財罪之著手起算時點，依一般社會通念，咸認行為
    人以詐欺取財之目的，向被害人施用詐術，傳遞與事實不符
    之資訊，使被害人陷於錯誤，致財產有被侵害之危險時，即
    屬詐欺取財罪構成要件行為之著手，並非以取得財物之先後
    順序為認定依據（最高法院109年度台上字第3945號判決意
    旨參照）。
二、被告於109年6月間某日起加入以實施詐術為手段所組成具有
    持續性、牟利性之有結構性組織之詐欺集團，且於參與犯罪
    組織行為繼續中，該詐欺集團成員先後詐欺如附表所示被害
    人之財物，應就被告首次參與詐欺取財犯行之附表編號1部
    分，論以參與犯罪組織罪；其餘犯行（即附表編號2部分）
    則基於前述禁止雙重評價原則，論以加重詐欺一罪即已足。
三、核被告所為附表編號1部分，係犯組織犯罪防制條例第3條第
    1項後段之參與犯罪組織罪、刑法第339條之4第1項第2款之
    三人以上共同詐欺取財罪、洗錢防制法第14條第1項之洗錢
    罪；附表編號2係犯刑法第339條之4第1項第2款之三人以上
    詐欺取財罪、洗錢防制法第14條第1項之一般洗錢罪。被告
    與集團成員各自分擔事實欄所載行為之一部，相互利用彼此
    之行為，以達遂行詐欺被害人財物之目的，其與該集團成員
    間就詐欺取財及洗錢犯行有犯意聯絡、行為分擔，應論以共
    同正犯。上開犯行被告皆係一行為觸犯數罪名之想像競合犯
    ，各應依刑法第55條規定，分別從一重之三人以上共同詐欺
    取財罪處斷。被告所犯上開2罪，犯意個別、行為互殊，應
    分論併罰。　　
四、公訴意旨漏未論及被告參與犯罪組織犯行，然此與已起訴部
    分有想像競合之裁判上一罪關係，自為起訴效力所及，且公
    訴檢察官亦於本院準備程序當庭補充此部分犯罪事實（本院
    卷第93頁），本院審理時已諭知被告所犯法條，並經被告及
    辯護人辯論（本院卷第133頁），本院自得併予審理。
五、按想像競合犯侵害數法益者皆成立犯罪，論罪時必須輕、重
    罪併舉論述，同時宣告所犯各罪名，包括各罪有無加重、減
    免其刑之情形，亦應說明論列，量刑時併衡酌輕罪部分量刑
    事由，評價始為充足，然後依刑法第55條前段規定「從一重
    處斷」，非謂對於其餘各罪可置而不論。因此，法院決定處
    斷刑時，雖以其中最重罪名之法定刑，做為裁量之準據，惟
    於裁量其輕重時，仍應將輕罪合併評價在內（最高法院108
    年度台上字第3563號、第4405號判決意旨參照）。被告就其
    加入本件詐欺集團擔任車手取款再層轉其他成員之事實，於
    原審及本院審判中自白，原應就其所犯洗錢罪，依洗錢防制
    法第16條第2款規定減輕其刑，惟被告所犯洗錢罪屬想像競
    合犯其中之輕罪，依上開說明，僅由本院於後述依刑法第57
    條量刑時一併衡酌該部分減輕其刑事由，併此說明。
六、至辯護人雖為被告請求依刑法第59條規定減輕其刑（本院卷
    第132-133頁），惟該條之酌量減輕其刑，必須犯罪另有特
    殊之原因與環境等在客觀上足以引起一般同情，認為即予宣
    告法定低度刑期猶嫌過重者，始有其適用。經查，近年詐騙
    集團盛行，造成多數被害人鉅額損失，嚴重破壞社會治安，
    其行徑廣為社會大眾所髮指，且被告正值青壯，竟不思循正
    當途徑謀取財物，參與詐欺集團並擔任車手工作，藉此牟取
    不法利益，其所為危害社會秩序，在客觀上實難認有何足以
    引起一般同情而顯可憫恕，或科以最低度刑仍嫌過重之情形
    ，是本院綜合各情，認被告所犯上開罪行，難認有科以最低
    刑度仍嫌過苛而有情輕法重之情形，自無依刑法第59條之規
    定酌減其刑。末辯護人雖替被告請求為緩刑之宣告（本院卷
    第133頁），而其固未曾受刑之宣告，有本院前案紀錄表可
    憑，然被告並未與全體被害人達成和解（僅賠償被害人姚金
    城，未賠償被害人杜蓮治），復考量被害人杜蓮治遭詐騙金
    額高達47萬6千元，本件亦無對被告暫不執行刑罰為適當之
    情形，爰不為緩刑之宣告，併此說明。
參、撤銷改判、量刑及沒收之說明
一、原審認被告罪證明確，予以論罪科刑，固非無見。惟查：①
    被告所為附表編號1犯行成立參與犯罪組織罪，並與已起訴
    之加重詐欺取財罪及洗錢罪具有裁判上一罪關係，原判決漏
    未論以參與犯罪組織罪，復未論述附表編號2犯行不構成該
    罪，容有違誤；②被告於本院審理中賠償被害人姚金城8萬元
    ，是本案量刑基礎已有不同，原審未及審酌上情，其量刑之
    諭知容有未洽。被告提起上訴主張量刑過重，為有理由，而
    原判決既有上開可議之處，即屬無可維持，應由本院予以撤
    銷改判。
二、爰以行為人責任為基礎，審酌被告時值青壯、非無謀生能力
    ，竟不思以正途賺取錢財，貪圖獲利而加入詐欺集團擔任車
    手工作，造成本案2被害人分別受有18萬元、47萬6千元之財
    產損失，兼衡其犯後坦承犯行，於原審審理中已賠償被害人
    姚金城10萬元（原審卷第221、225頁），復於本院審理中與
    被害人姚金城達成調解並賠償8萬元，有調解筆錄可憑（本
    院卷第123頁）；未與被害人杜蓮治達成和解或賠償損害，
    以及因本案獲得1萬8千元之犯罪所得，暨其犯罪動機、目的
    、手段，自陳高職畢業、目前從事居服員、需照顧小孩等一
    切情狀，量處如主文第2項所示之刑並定應執行刑。
三、沒收部分
（一）扣案IPHONE手機1支（含門號SIM卡1張）為被告所有、供
      本案與詐欺集團成員「Ms Lin」、「長宏KT」聯繫所用之
      物，業經被告供陳在卷（本院卷第137頁），並有○○○○地
      方檢察署勘驗筆錄可稽（偵34597卷第195頁），應依刑法
      第38條第2項前段宣告沒收。
（二）被告自承因加入本案詐欺集團擔任車手獲得1萬8千元之報
      酬（原審卷第215頁），其犯罪所得雖未扣案，然被告已
      賠償被害人姚金城18萬元，業如前述，足見其賠償金額已
      逾犯罪所得，倘再予沒收犯罪所得實有過苛之虞，依刑法
      第38條之2第2項之規定，不予宣告沒收或追徵。
四、末組織犯罪防制條例第3條第3項有關強制工作之規範，業經
    司法院釋字第812號解釋於110年12月10日以其違反憲法比例
    原則及憲法明顯區隔原則之要求，與憲法第8條保障人身自
    由之意旨不符，應自該解釋公布之日起失其效力，是本案對
    被告爰不另為強制工作之諭知，附此敘明（原審未及審酌前
    情，惟無礙判決之本旨，不構成撤銷之事由）。
據上論斷，應依刑事訴訟法第369條第1項前段、第364條、第299
條第1項前段，判決如主文。
本案經檢察官何嘉仁到庭執行職務。
中　　華　　民　　國　　111 　年　　5 　　月　　17　　日
                  刑事第二十五庭審判長法  官 邱滋杉
                                      法  官 黃翰義
                                      法  官 邱瓊瑩
以上正本證明與原本無異。
如不服本判決，應於收受送達後20日內向本院提出上訴書狀，其
未敘述上訴之理由者並得於提起上訴後20日內向本院補提理由書
（均須按他造當事人之人數附繕本）「切勿逕送上級法院」。
                                      書記官 桑子樑
中　　華　　民　　國　　111 　年　　5 　　月　　17　　日
附錄：本案論罪科刑法條全文
中華民國刑法第339條之4
犯第339條詐欺罪而有下列情形之一者，處1年以上7年以下有期
徒刑，得併科1百萬元以下罰金：
一、冒用政府機關或公務員名義犯之。
二、三人以上共同犯之。
三、以廣播電視、電子通訊、網際網路或其他媒體等傳播工具，
    對公眾散布而犯之。
前項之未遂犯罰之。
組織犯罪防制條例第3條
發起、主持、操縱或指揮犯罪組織者，處3年以上10年以下有期
徒刑，得併科新臺幣1億元以下罰金；參與者，處6月以上5年以
下有期徒刑，得併科新臺幣1千萬元以下罰金。但參與情節輕微
者，得減輕或免除其刑。
具公務員或經選舉產生之公職人員之身分，犯前項之罪者，加重
其刑至二分之一。
犯第1項之罪者，應於刑之執行前，令入勞動場所，強制工作，
其期間為3年。
前項之強制工作，準用刑法第90條第2項但書、第3項及第98條第
2項、第3項規定。
以言語、舉動、文字或其他方法，明示或暗示其為犯罪組織之成
員，或與犯罪組織或其成員有關聯，而要求他人為下列行為之一
者，處3年以下有期徒刑，得併科新臺幣3百萬元以下罰金：
一、出售財產、商業組織之出資或股份或放棄經營權。
二、配合辦理都市更新重建之處理程序。
三、購買商品或支付勞務報酬。
四、履行債務或接受債務協商之內容。
前項犯罪組織，不以現存者為必要。
以第5項之行為，使人行無義務之事或妨害其行使權利者，亦同
。
第5項、第7項之未遂犯罰之。
洗錢防制法第14條
有第二條各款所列洗錢行為者，處7年以下有期徒刑，併科新臺
幣5百萬元以下罰金。
前項之未遂犯罰之。
前二項情形，不得科以超過其特定犯罪所定最重本刑之刑。
附表
編號 被害人     詐騙方式 匯款時間及金額（新臺幣） 匯入帳戶 被告提款時間及金額（新臺幣） 提領地點 證據（出處頁數）  1 姚金城 詐欺集團成員於109年6月24日10時56分許，去電姚金城，佯稱係其孫女並要求加LINE好友後，陸續以電話、LINE與姚金城聯繫，表示需貨款18萬元，3日後即還款云云，致姚金城陷於錯誤，依指示匯款。 109年7月6日10時22分許，18萬元 ○○中小企業銀行帳號000-00000000000號帳戶 109年7月6日12時39分許，18萬元 ○○市○○區○○路0段000號○○銀行○○分行臨櫃提領 1、郵政跨行匯款申請書影本（偵39104卷第29頁） 2、來電紀錄與LINE對話紀錄截圖（同上偵卷第33-39頁） 3、姚金城之警詢陳述（同上偵卷第25-27頁）   2 杜蓮治 詐欺集團成員於109年7月6日10時許去電杜蓮治，佯稱係其兒子幼稚園老師並要求加LINE好友後，以LINE聯繫杜蓮治表示借款周轉急用，致杜蓮治陷於錯誤，依指示匯款。 109年7月6日14時19分許，47萬6,000元 ○○○○商業銀行帳號000-00000000000000號帳戶 109年7月6日14時33分許，47萬元 ○○市○○區○○街0號○○○○商業銀行○○分行臨櫃提領 1、○○第三信用合作社匯款申請書（偵34597卷第57頁） 2、LINE對話紀錄截圖（同上偵卷第61-65頁）  3、杜蓮治之警詢陳述（同上偵卷第51-53頁）